臺灣士林地方法院民事判決　　　　　　　 100年度婚字第12號
原　　　告　廖尚蔚
被　　　告　王曼容
上列當事人間請求確認婚姻關係存在事件，本院於民國100 年9
月6日言詞辯論終結，判決如下：
    主      文
確認原告與被告間之婚姻關係存在。
訴訟費用由被告負擔。
    事實及理由
一、原告主張：兩造於民國94年5 月1 日結婚，嗣於98年11月間
    因故爭吵後，被告乃稱欲與原告離婚，並於同年月11日拿出
    其上已有證人王姿雅、王姿婷簽名、蓋章之離婚協議書（下
    稱系爭離婚協議書），交由原告簽署後，於同日持之向戶政
    機關辦妥離婚登記。惟被告曾向原告言明兩造僅是形式上辦
    理離婚，2 年後將再補辦結婚登記，且系爭離婚協議書上對
    於財產及子女監護等問題亦未達成協議，況兩造辦妥離婚登
    記後，更仍維持同居生活並同房至99年10月間，被告甚於10
    0 年1 月1 日向原告借支金錢，可見原告確無與被告離婚之
    真意。再證人王姿雅、王姿婷係被告自行找來之友人，其等
    從未聽聞、確定原告具有離婚之意思，即在系爭離婚協議書
    上簽名，且在兩造辦理結婚登記時亦未在場，自難認兩造之
    上開離婚係合法、有效。末被告當初係欺騙原告係被告養母
    謝如琪及其妹要求兩造辦理離婚，惟原告事後得知其等從未
    為此表示，且被告亦曾為此於100 年1 月28日以簡訊向原告
    道歉，益證兩造確無離婚之意思等語。為此，爰提起本件訴
    訟，並聲明：確認兩造間之婚姻關係存在。
二、被告則以：被告因原告於98年11月間，須繳納犯偽造文書罪
    之易科罰金，在外又有債務糾紛，為避免法律上之牽扯，故
    欲與原告離婚。被告從未欺騙原告離婚係謝如琪或其他人之
    意思，更未表示只是形式上辦理離婚或會再補辦結婚登記云
    云。證人王姿雅、王姿婷係在閱畢系爭離婚協議書之內容，
    並因而知悉兩造確有離婚之意思後，始在系爭離婚協議書上
    簽章，嗣兩造持此辦理結婚登記時，更經戶政機關承辦人員
    當面確認兩造離婚之意思無誤，可見原告稱其並無離婚之真
    意云云，顯非真實。又王姿雅、王姿婷既知悉兩造確有離婚
    之意思，則其等縱未於辦理結婚登記時在場，依法仍不影響
    兩造離婚之效力。再兩造辦妥離婚登記後，因原告一再以要
    找工作、住所、需執行上開刑事案件之易服社會勞動等為藉
    口，拒絕搬離，被告不得已始與原告繼續同住，但被告因懼
    怕原告嗣於99年10月攜子搬至他處居住。末且，兩造其後復
    於100 年4 月12日另行合意簽立離婚補充協議書，更可證兩
    造確有離婚之真意等語，資為抗辯。並聲明：原告之訴駁回
    。
三、按確認法律關係之訴，非原告有即受確認判決之法律上利益
    者，不得提起之，民事訴訟法第247 條第1 項前段定有明文
    。所謂即受確認判決之法律上利益，係指因法律關係之存否
    不明確，致原告在私法上之地位有受侵害之危險，而此項危
    險得以對於被告之確認判決除去之者而言，故確認法律關係
    存否之訴，倘具備前開要件，即得謂有即受確認判決之法律
    上利益，此有最高法院42年台上字第1031號判例意旨可資參
    照。本件原告主張兩造間之婚姻關係因離婚無效而仍存在，
    然為被告否認，且戶籍資料上現亦登記兩造業已離婚，足見
    原告就兩造間之婚姻關係是否存在一節，其法律上地位係處
    於不明確之狀態，並能藉由本件確認判決予以除去。從而，
    原告提起本件訴訟，自有即受確認判決之法律上利益，合先
    敘明。
四、按兩願離婚，應以書面為之，有二人以上證人之簽名並應向
    戶政機關為離婚之登記，民法第1050條定有明文。又前開條
    文所謂二人以上證人之簽名，固不限於作成離婚證書時為之
    ，亦不限於協議離婚時在場之人，始得為證人，然究難謂非
    親見或親聞雙方當事人確有離婚真意之人，亦得為證人；本
    件證人某甲、某乙係依憑上訴人片面之詞，而簽名於離婚證
    明書，未曾親聞被上訴人確有離婚之真意，自難認兩造間之
    協議離婚，已具備法定要件，此業經最高法院68年台上字第
    3792號判例意旨闡述明晰。本件兩造於94年5 月1 日結婚，
    嗣於98年11月11日簽立系爭離婚協議書，其上有證人王姿雅
    、王姿婷之簽名，並持之辦妥離婚登記等情，為兩造所不爭
    執，復有戶籍謄本、系爭離婚協議書在卷可稽（見卷第18-2
    0 、25頁），固堪認為真實。惟原告主張在離婚協議書上簽
    名之證人王姿雅、王姿婷，並未親見或親聞其有離婚之真意
    ，故兩造間之協議離婚應屬無效等情，則為被告所否認，並
    以前揭情詞置辯。經查：
  (一)證人王姿雅即原告所覓得之離婚證人於本院準備程序時到庭
    證稱：被告與我、我妹妹王姿婷（按即被告所覓得之另一位
    離婚證人）在教會認識，是很熟的朋友，我雖認識原告，但
    是不熟；系爭離婚協議書上「王姿雅」、「王姿婷」之姓名
    ，是我和王姿婷於兩造98年11月11日去辦離婚登記前幾天，
    在我的租屋處親簽，我有見到王姿婷親自在其上簽名；因為
    我知道兩造的婚姻有很多問題，原告沒有正常工作還在外惹
    事，所以被告一直想和原告離婚，我們也支持被告；在簽系
    爭離婚協議書前幾天，被告打電話給我，說要我和王姿婷幫
    忙簽離婚協議書，擔任離婚的證人，被告會再和原告一起去
    戶政事務所辦理離婚登記，幾天後被告拿離婚協議書過來給
    我，我和王姿婷看過內容後就一起在上面簽名，我和王姿婷
    都清楚被告確實有要和原告離婚之意思等語；嗣經本院質之
    證人關於其與王姿婷知否原告有無要和被告離婚之意思一節
    後，其復證稱：當時我知道原告同意要和被告離婚，因被告
    說會和原告一起去辦離婚登記，所以先拿離婚協議書來給我
    簽名；王姿婷的情況也是和我一樣等語明確（見卷第58- 60
    頁）。
  (二)是依上開證人之證述內容可知，王姿雅及王姿婷僅係依據被
    告片面陳述兩造有離婚之意思，即在系爭離婚協議書上簽名
    見證，惟渠等均未於事前或事後，親向原告求證其是否具有
    離婚之真意等情甚明。至證人王姿雅固證稱：其知悉原告同
    意要和被告離婚等語，雖如上述，然此係因被告向其陳稱會
    和原告一起去辦離婚登記，故其自行推論原告應有與被告離
    婚之真意，此有其上開之證述內容可稽，然其仍非親見或親
    聞原告具有離婚之真意。從而，揆諸首揭法條規定及判例要
    旨，兩造雖簽立系爭離婚協議書，並經王姿婷、王姿雅簽名
    見證，復持之於98年11月11日辦理離婚登記完竣，惟系爭離
    婚協議書上之證人王姿婷、王姿雅，均未親見或親聞原告具
    有與被告離婚之真意，自與民法第1050條所定之離婚要件未
    合，堪認兩造間之離婚應屬無效。
  (三)綜上所述，原告請求確認兩造間之婚姻關係存在，要屬有據
    ，應予准許。
五、本件事證已臻明確，兩造其餘攻擊防禦及未經援用之證據，
    經審酌後核與判決結果不生影響，爰不一一論述，附此敘明
    。
六、訴訟費用負擔之依據：民事訴訟法第78條。
中    華    民    國   100    年    9     月    23    日
                  家事庭  審判長法  官  李正紀
                                法  官  詹朝傑
                                法  官  郭躍民
以上正本證明與原本無異。
如對本判決上訴，須於判決送達後20日內向本院提出上訴狀。如
委任律師提起上訴者，應一併繳納上訴審裁判費。
中    華    民    國   100    年    9     月    23    日
                                書記官  林睿亭